臺灣高等法院高雄分院刑事判決　　　 100年度交上易字第84號
上　訴　人　臺灣高雄地方法院檢察署檢察官
被　　　告　謝浩儀
上列上訴人因被告過失傷害案件，不服臺灣高雄地方法院99年度
交易字第72號中華民國100年5月20日第一審判決（起訴案號：臺
灣高雄地方法院檢察署98年度偵字第20113 號），提起上訴，本
院依簡式審判程序判決如下：
     主  文
原判決撤銷。
謝浩儀犯過失傷害致人重傷罪，處有期徒刑柒月，緩刑年。並
應按月分期給付被害人王俊仁合計新台幣貳佰壹拾萬元，即應
自民國一百年十一月起，按月於每月十日前給付新臺幣捌仟元，
至全部清償為止。
     事  實
一、謝浩儀於民國98年3 月1 日15時許，在高雄市三信家商與友
    人打完球後，飲用高粱酒3 至4 小杯，明知飲酒後吐氣所含
    酒精濃度超過每公升0.25毫克，不得駕車，竟在飲酒後酒精
    濃度為每公升0.96毫克，已達不能安全駕駛動力交通工具之
    程度下【所犯不能安全駕駛動力交通工具罪部分，經原審以
    98年度審交簡字第1398號判處罰金新臺幣（下同）55,000元
    確定】，仍於同日22時11分前之某時，騎乘車牌號碼735-EE
    N 號重型機車（下稱A 機車），沿高雄市前鎮區○○○路慢
    車道由北往南方向行駛，同日22時11分許（即報案時間），
    行經該路與鎮中路口時，本應注意超車時，應待前行車減速
    靠邊或表示允讓後，方得超越，並應於前車左側保持半公尺
    以上之間隔超過。而當時天候晴、夜間有照明光線、柏油路
    面乾燥無缺陷、道路無障礙物、視距良好，且依其智識、能
    力，又無不能注意之情事，適王俊仁騎乘車牌號碼PJO-448
    號重型機車（下稱B 機車）同向行駛在其左前方，竟疏未注
    意上開規定，待王俊仁所騎乘之機車減速靠邊或表示允讓，
    即擅自該機車右後方超越，且未保持半公尺以上之間隔，致
    所騎乘之機車左側近腳踏板處與王俊仁所騎乘之機車發生擦
    撞，雙方均因而人車倒地，王俊仁受有硬腦膜下出血、顱骨
    骨折、嚴重腦腫、頭部撕裂傷及肢體多處擦挫傷，導致語言
    、智力、記憶力、計算能力功能嚴重損傷，右側肢癱瘓，無
    法自理生活，達不能處理自己事務程度之重傷害。
二、案經代行告訴人王維駒訴由高雄市政府警察局前鎮分局報告
    臺灣高雄地方法院檢察署檢察官偵查起訴。
     理  由
一、上開事實，業據被告謝浩儀於本院準備程序中及審理時供承
    不諱，核與代行告訴人王維駒指訴，證人李明龍、孔銀貴、
    溫秀足、證人即報案人洪寀妮於原審審理中證述之情節相符
    （見原審交易字卷第126 頁背面至第131 頁背面）。此外，
    並有高雄市政府警察局交通大隊交通事故談話紀錄表、高雄
    市政府警察局舉發違反道路交通管理事件通知單、呼氣測試
    酒精濃度測定值、刑法第185 條之3 案件測試觀察紀錄表、
    阮綜合醫療社團法人阮綜合醫院（下稱阮綜合醫院）診斷證
    明書、照片、道路交通事故現場圖、道路交通事故調查報告
    表（一）（二）、阮綜合醫院99年3 月3 日阮醫教字第0990
    000108號函及其所附王俊仁病歷資料影本（前鎮分局警卷第
    13頁至第14頁、第16頁至第17頁、第19頁至第22頁、他字卷
    第11頁至第14頁、第16頁至第18頁、第23頁，審交易卷第27
    頁至第34頁）等在卷可稽。而被告所犯不能安全駕駛動力交
    通工具罪部分，亦經原審以98年度審交簡字第1398號判決判
    處罰金55,000元確定等情，復有該判決書（原審98年度審交
    簡字第1398號卷第5 頁）在卷可按。
二、據證人即繪製該道路交通事故現場圖之員警黃元明於原審所
    提出之現場照片（原審交易卷第175 頁至第177 頁、第179
    頁至第180 頁）觀之，A 機車（被告所騎乘之機車）、B 機
    車（被害人所騎乘之機車）之車頭及車尾，均無因碰撞所產
    生之凹陷或痕跡，可認定本件車禍之發生，並非係後車前端
    追撞前車後端之型態。又依證人黃元明當庭所提出之編號12
    所示照片內容（原審交易卷第180 頁），車禍發生後，被告
    機車左側接近踏板處確實出現擦痕。因車禍發生時，被告機
    車係右側倒地，顯見該擦痕應非被告機車倒地所產生之擦痕
    。且被告亦自承：本件係撞到伊機車左邊靠近踏板處（見原
    審審交易卷第23頁第8 行）等語。顯見被告機車左側靠近踏
    板處之擦痕，應係被告機車與被害人機車擦撞所致。爰審酌
    本件如係被害人機車自後方擦撞被告機車，則在擦撞之同時
    ，會先在被告機車車身產生擦痕，且該擦痕應會隨著車身之
    摩擦及被害人機車往前而逐漸往前，擦痕之痕跡亦隨著2 車
    逐漸分離、摩擦變小，而痕跡漸漸往前變淡。然觀之本件被
    告機車之擦痕，該擦痕均係前方較濃，並逐漸向後方變淡，
    顯見本件應係被告機車自後擦撞被害人機車，隨著被告機車
    往前，擦痕因摩擦逐漸變小而逐漸往後變淡。再者，車輛受
    撞擊後之倒地方向固有物理學上慣性作用之適用，然此作用
    力與反作用力之大小，與車速、現場風速、撞擊現場之地面
    材質、週遭環境、往前摔出物體之重量等條件均有一定程度
    之關係。而刮地痕之產生，係2 車擦撞倒地後，車輛仍沿原
    行向於地面滑行摩擦所造成。於2 機車均同時行駛於同方向
    車道時，欲超車之機車之速度勢必快於前車，在超車時若產
    生擦撞，撞擊力道勢必加強，從後方欲超車之機車在此速度
    及力道之下，若2 車之擦撞點係位於機車側身，在超車機車
    側身擦撞被超車機車側身後，超車機車勢必於側邊擦撞後，
    因車速過快、力道過大及操控不穩，向前一段距離後，倒地
    滑行而出，且最後該車倒臥之位置會超越被超車之機車；被
    超車機車之側身因突然被超車機車側身擦撞，亦會因掌控不
    穩，而倒地滑行，但因車速較慢，在無特別異常之狀況下，
    滑行之距離應會較超車機車短，被超車機車之倒臥位置亦會
    在超車機車之後。本件由A 機車、B 機車之刮地痕方向、長
    度及倒臥方向判斷，A 機車刮地痕在B 機車倒臥處南方，長
    度達7 公尺，B 機車刮地痕相對位置在北方，長度僅長3.7
    公尺。足見本件車禍擦撞後，A 機車倒地滑行所造成之刮地
    痕確實長於B 機車，亦可佐證被告車速較快，應係超車之一
    方。是參酌本件車禍擦痕之方向，刮地痕之長度及速度判斷
    ，應可認定本件應係被告騎乘機車欲自被害人右方超車，但
    未待被害人機車減速靠邊及表示允讓，且未保持安全間隔，
    即貿然超車，致與被害人機車發生擦撞。
三、汽車超車及讓車時，應待前行車減速靠邊或以手勢或亮右方
    向燈表示允讓後，後行車始得超越。超越時應顯示左方向燈
    並於前車左側保持半公尺以上之間隔超過，行至安全距離後
    ，再顯示右方向燈駛入原行路線，道路交通安全規則第101
    條第1 項第5 款定有明文。而被告領有普通重型機車之駕駛
    執照，有證號查詢機車駕駛人（見原審卷第186 頁）在卷可
    參，對上開交通規則自難推諉不知。而當時天候晴、夜間有
    照明光線、柏油路面乾燥無缺陷、道路無障礙物、視距良好
    ，有上開道路交通事故調查報告表在卷可參。且依其智識、
    能力，亦無不能注意之情形，詎被告竟疏未注意上開超車之
    規定，且未待被害人機車減速靠邊或表示允讓，亦未保持半
    公尺以上之間隔，即貿然超車，致生本件車禍，被告駕駛行
    為顯有過失甚明。
四、按「平等原則」乃我國憲法第7 條所明文之要求，除修改憲
    法、解釋憲法均應為「平等原則」拘束外，制訂法律及解釋
    法律亦有該原則之適用。行政機關為行政行為時，非有正當
    理由，固不得為差別待遇（行政程序法第6 條）；法院於適
    用法律前之事實認定階段，在無適當之理由下，亦不得任意
    為差別之認定及處理，或不予合理區別而做同一之認定及處
    理，否則均有違「平等原則」之要求。然實務運作或相關法
    規在一定實際操作及實驗累積下，依此在事實認定上訂立一
    「客觀標準」，以作為事實存否之依據，任何當事人不予區
    分一律適用此一「客觀標準」，若此標準有實際科學操作為
    基礎，且有助於排除實務運作舉證上之困難，當有利於法院
    運作之效率，人民對該客觀標準亦有預見可能性而便於遵循
    ，此「客觀標準」即屬具有適當之理由，可對任何人均一體
    適用，亦符合「平等原則」之要求。次按汽車（機車）駕駛
    人飲用酒類或其他類似物後其吐氣所含酒精濃度超過每公升
    0.25毫克或血液中酒精濃度超過百分之0.05以上，不得駕車
    ，道路交通安全規則第114 條第1 項第2 款定有明文。而刑
    法第185 條之3 係抽象危險犯，行為人客觀上已達不能安全
    駕駛之程度，且主觀上知其飲酒可能造成不能安全駕駛結果
    ，竟仍放任自己駕駛，即應認有故意，而該當該罪。至於是
    否達「不能安全駕駛之程度」之認定，應依具體個案之實際
    情形判斷之，依目前醫學一致見解，吐氣酒精濃度達每公升
    0.25毫克以上時，將使駕駛人產生複雜之技巧障礙、駕駛能
    力變壞之行為表現，肇事比率比一般未飲酒時高出2 倍；吐
    氣酒精濃度達每公升0.5 毫克以上時，將使駕駛人產生說話
    含糊、腳步不穩之行為表現，肇事比率比一般未飲酒時高出
    7 倍；吐氣酒精濃度達每公升0.55毫克以上時，將使駕駛人
    產生平衡感與判斷力障礙升高之行為表現，肇事比率比一般
    未飲酒時高出10倍；甚而如吐氣酒精濃度達每公升0.75毫克
    時，駕駛人將產生明顯酒醉、步履蹣跚之行為狀態，其肇事
    比率比一般未飲酒時高出25倍；並認為吐氣酒精濃度達每公
    升0.55毫克以上時，即達絕對「不能安全駕駛之程度」。因
    該0.55毫克之數值，係經由實際偵測所得之統計值，為經驗
    科學上所肯定之客觀實驗數據，是以該數值作為絕對不能安
    全駕駛之標準，不僅不違反經驗法則，且免舉證之困難，對
    任何人均一體適用，亦不違反「平等原則」。準此，若吐氣
    酒精濃度達每公升0.55毫克以上時，應認已達不能安全駕駛
    之程度，而被告呼氣酒精濃度為每公升0.96毫克，依前揭說
    明，確已達不能安全駕駛之程度，縱被告係原住民，亦應適
    用上開0.55毫克之數值為客觀標準，此一事實認定並非對原
    住民之歧視或不利之對待，且符合「平等原則」之要求。被
    告在已達不能安全駕駛之程度下，本不應騎乘機車上路，卻
    仍騎乘A 機車於上開時地肇事，其自應具有過失。又本件經
    送高雄市政府交通局車輛行車事故鑑定委員會、高雄市政府
    交通局車輛行車事故覆議委員會，以及財團法人成大研究發
    展基金會鑑定或覆議後，均認定被告因酒精濃度過量駕駛車
    輛及超車未保持安全間隔，為肇事原因，應負擔全部之事故
    責任，有高雄市政府交通局車輛行車事故鑑定委員會98 年
    度12月7 日高市車鑑字第0980004770號鑑定意見書、高雄市
    政府99年5 月21日高市府交三字第0990029037號函及其所附
    高雄市車輛行車事故覆議鑑定委員會鑑定覆議意見書、財團
    法人成大研究發展基金會100 年2 月23日成大研基建字第10
    00000476號函及其所附鑑定意見書（98年度偵字第20113 號
    卷第18頁正反面、原審審交易卷第48頁至第49頁反面、原審
    交易卷第80頁至第106 頁）在卷可參。
五、按稱重傷者，謂下列傷害：一、毀敗或嚴重減損一目或二目
    之視能。二、毀敗或嚴重減損一耳或二耳之聽能。三、毀敗
    或嚴重減損語能、味能或嗅能。四、毀敗或嚴重減損一肢以
    上之機能。五、毀敗或嚴重減損生殖之機能。六、其他於身
    體或健康，有重大不治或難治之傷害。刑法第10條第4項 定
    有明文。而刑法第10條第4 項第6 款之重傷，係指除去同項
    第1 款至第5 款之傷害而於身體或健康有重大不治或難治之
    傷害者而言，如毀敗一肢以上或語能之機能，則屬該項第3
    款、第4 款規定之重傷。又刑法第10條第4 項第6 款所謂其
    他於身體或健康有重大不治或難治之傷害，係指傷害重大，
    且不能治療或難於治療者而言。因刑法第10條第4 項第3 款
    、第4 款與第6 款關於重傷害之定義範圍不同，且適用上屬
    於互斥關係，無法併存。被害人因本件交通事故受有硬腦膜
    下出血、顱骨骨折、頭部撕裂傷及肢體多處擦挫傷等傷害，
    已認定如上。並因上開傷害導致嚴重腦腫，造成中樞神經機
    能嚴重受創，癱瘓，臥床無法步行，認知功能喪失，無自我
    行為能力，日常生活及大小便等皆無法自理，需專人周密照
    顧，已屬重度肢障：且目前語言、智力、記憶力、計算能力
    功能嚴重損傷，右側肢癱瘓，無法自行生活，已達不能處理
    自己事務之程度，經宣告禁治產等情，此有高雄市立聯合醫
    院診斷證明書、裁定書、民眾醫院乙種診斷證明書及精神鑑
    定書、中華民國身心障礙手冊（見他字卷第6 頁、第24頁，
    原審審交易卷第18頁，原審98年度禁字第348 號卷第26頁、
    第27頁以下）附卷可憑。由於被害人係因中樞神經機能嚴重
    受創，而引起右側肢癱瘓、無法步行，語言功能嚴重損傷之
    情形，本質上，被害人係中樞神經損傷，而非右側肢、語言
    器官受損傷，其右側肢癱瘓、無法步行及語言功能損傷之情
    形係肇因於中樞神經受損之故，如中樞神經受損治癒，其右
    側肢癱瘓、無法步行及語言功能損傷之情形亦可排除，故欲
    認定被害人是否受有重傷害，就本質上而言，自應適用刑法
    第10條第4 項第6 款，而非同項第3 款、第4 款。其中樞神
    經機能嚴重受創之程度，已達不能處理自己事務之程度，且
    經宣告禁治產，已如前述，該傷害自屬重大，且已達難於治
    療之程度，應已符合刑法第10條第4 項第6 款所稱重大難治
    之重傷害。職是，足認被告之過失肇事行為與被害人之重傷
    害結果間，顯有相當因果關係，至為明灼。綜上所述，本件
    事證明確，被告之犯行，堪以認定。
六、核被告所為，係犯刑法第284 條第1 項後段之過失傷害致人
    重傷罪。檢察官認被告所為係犯刑法第284 條第1 項前段之
    過失傷害罪，尚有未合，惟其基本社會事實同一，自應由本
    院變更起訴法條予以審理。又按汽車駕駛人，無駕駛執照駕
    車、酒醉駕車、吸食毒品或迷幻藥駕車、行駛人行道或行經
    行人穿越道不依規定讓行人優先通行，因而致人受傷或死亡
    ，依法應負刑事責任者，加重其刑至2 分之1 ，道路交通管
    理處罰條例第86條第1 項定有明文。查本件車禍發生後，經
    警對被告施以呼氣酒精濃度測試，結果為每公升0.96毫克之
    事實，已認定如上。顯見被告是在不能安全駕駛之情況下，
    仍駕車上路，其因酒醉駕車致被害人受傷，應依道路交通管
    理處罰條例第86條第1 項規定，加重其刑。
七、原審予以被告論科，固非無見，惟查證人即處理車禍現場之
    警員黃元明於原審審理時結證，本件交通事故現場圖是我製
    作的，我到現場時，救護車仍在現場，當時被告與被害人還
    沒有送醫。交通事故訪談紀錄表是事後拿到醫院給他們簽的
    等情（見原審100 年4 月27日審判筆錄）。由上觀之，警員
    黃元明於案發現場顯已掌握本件發生車禍之雙方當事人為被
    告謝浩儀及被害人王俊仁，因而才會前往醫院找到謝浩儀製
    作筆錄，此時縱尚無法確知被告是否犯罪，但員警已知犯罪
    事實為交通事故，及開車之雙方當事人為謝浩儀及王俊仁，
    顯然已有確切之根據得為合理懷疑犯罪嫌疑人為雙方當事人
    中之一人，被告縱向員警坦承伊肇事，僅可認為是自白，而
    非自首，原判決認被告係自首予以減刑，自有未合。公訴人
    上訴意旨，執此指摘原判決不當，為有理由，自應由本院將
    原判決撤銷改判。審酌被告因酒後駕車致生本件車禍，並使
    告訴人受有如事實欄所載之重傷害，所犯情節非輕等一切情
    狀，量處如主文第2項所示之刑，以資懲儆。
八、查被告前未曾因故意犯罪而受有期徒刑以上刑之宣告，有台
    灣高等法院被告前案紀錄表在卷可稽。茲因一時失慮，觸犯
    刑章，並於100 年9 月13日與告訴人達成民事調解，願給付
    被害人230 萬元，除給付17萬元外，其餘213 萬元，自民國
    一百年十一月起，按月於每月十日前給付8000元，直至全部
    清償為止，有原審100 年度審移調字第172 號調解筆錄影本
    1 份在卷足憑。經此偵審程序及科刑教訓，當知所警惕，應
    無再犯之虞，因認被告所受刑之宣告，以暫不執行為適當，
    併宣告緩刑3 年，以啟自新。並諭知被告應按月分期給付被
    害人黃俊仁合計金額213 萬元，即應自民國一百年十一月起
    ，按月於每月十日前給付8000元，直至全期清償為止。
據上論斷，應依刑事訴訟法第237 條之1 第1 項、第369 條第1
項前段、第364 條、第299 條第1 項前段、第300 條、刑法第
284 條第1 項後段、第74條第1 項第1 款、第2 項第3 款，道路
交通管理處罰條例第86條第1 項，刑法施行法第1 條之1 ，判決
如主文。
本案經檢察官蔡國禎到庭執行職務。
中    華    民    國  100     年    9     月    15    日
                  刑事第七庭    審判長法  官 莊飛宗
                                      法  官 蔡廣昇
                                      法  官 謝宏宗
以上正本證明與原本無異。
本判決不得上訴。
中    華    民    國  100     年    9     月    16    日
                                      書記官 蘇恒仁
附錄本判決論罪科刑法條：
中華民國刑法第284條第1項後段
（過失傷害罪）
致重傷者，處1 年以下有期徒刑、拘役或5 百元以下罰金。